ACORDAO-COMPLETO-2392711

ACÓRDÃO 6376/2020 ATA 18/2020 - SEGUNDA CÂMARA

VISTOS, relatados e discutidos estes autos de reformas deferidas em favor de Arnaldo Ferreira da Silva, Haroldo Gomes do Nascimento, Jailson José Correa de Matos, Joaquim Rodrigues de Oliveira, Jorge Ferreira do Nascimento, José Barbosa, José Ribeiro da Silva, José Ronaldo de Souza e Oranil Bernardino Alves pela Diretoria de Inativos e Pensionistas do Comando do Exército;
ACORDAM os Ministros do Tribunal de Contas da União, reunidos em Sessão da 2ª Câmara, nos termos do art. 71, III e IX, da Constituição de 1988, e dos arts. 1º, V, 39, II, e 45 da Lei nº  8.443, de 1992, além dos arts. 260, § 1º, e 262, § 2º, do RITCU, ante as razões expostas pelo Relator, em:
9.1. considerar legais os atos iniciais de reforma em favor de Joaquim Rodrigues de Oliveira (à Peça 6 sob o nº 174/2018) , José Ribeiro da Silva (à Peça 7 sob o nº 11493/2018) , Jailson José Correa de Matos (à Peça 8 sob o nº 42750/2018) , José Ronaldo de Souza (à Peça 9 sob o nº 64892/2018) e Arnaldo Ferreira da Silva (à Peça 10 sob o nº 73530/2018) , concedendo-lhes os respectivos registros;
9.2. considerar ilegais os atos de alteração de reforma em favor de Oranil Bernardino Alves (à Peça 2 sob o nº 46601/2016) , Jorge Ferreira do Nascimento (à Peça 3 sob o nº 46666/2016) , Haroldo Gomes do Nascimento (à Peça 4 sob o nº 47256/2016) , José Barbosa (à Peça 5 sob o nº 335/2017) e  Arnaldo Ferreira da Silva (à Peça 11 sob o nº 62259/2019) , negando-lhes os respectivos registros;
9.3. dispensar o ressarcimento das quantias percebidas indevidamente, mas de boa-fé, em consonância com a Súmula n.º 106 do TCU;
9.4. determinar que, no prazo de 15 (quinze) dias contados da ciência desta deliberação, a Diretoria de Inativos e Pensionistas do Comando do Exército adote as seguintes medidas:
9.4.1. faça cessar os pagamentos decorrentes dos atos ora considerados ilegais pelo item 9.2 deste Acórdão, sob pena de responsabilidade solidária da autoridade administrativa omissa, nos termos do art. 71, IX, da Constituição de 1988 e do art. 262, caput, do Regimento Interno do TCU; 
9.4.2. dê ciência do inteiro teor desta deliberação aos interessados indicados no item 9.2 deste Acórdão, alertando-os de que o efeito suspensivo proveniente da eventual interposição de recurso junto ao TCU não os eximirá da devolução dos valores percebidos indevidamente após a notificação, diante do não provimento ao referido recurso, devendo encaminhar os comprovantes dessa notificação ao TCU no prazo de até 30 (trinta) dias;
9.4.3. encaminhe, se for o caso, a este Tribunal, nos termos do art. 262, § 2º, do RITCU, os novos atos de concessão das aludidas reformas indicadas no item 9.2 deste Acórdão, sem a ilegalidade indicada nesta deliberação, para que sejam submetidos à apreciação pelo TCU, na forma do art. 260, caput, do RITCU;
9.5. fazer o correspondente registro na ata da presente sessão de julgamento e, a partir daí, promover o envio da subjacente determinação interna para que, nos termos da Resolução TCU n.º 315, de 2020, a unidade técnica adote as seguintes medidas:
9.5.1. envie a cópia do presente Acórdão, com o Relatório e a Proposta de Deliberação, à Diretoria de Inativos e Pensionistas do Comando do Exército, para ciência e efetivo cumprimento ao item 9.4 deste Acórdão; e
9.5.2. arquive o presente processo, sem prejuízo de promover o monitoramento da determinação proferida pelo item 9.4 deste Acórdão, representando ao TCU, se necessário.

Reformas deferidas pela Diretoria de Inativos e Pensionistas do Comando do Exército.

Segunda Câmara

3. Interessados: Arnaldo Ferreira da Silva (CPF XXX.260.144-XX); Haroldo Gomes do Nascimento (CPF XXX.955.764-XX); Jailson José Correa de Matos (CPF XXX.932.184-XX); Joaquim Rodrigues de Oliveira (CPF XXX.821.594-XX); Jorge Ferreira do Nascimento (CPF XXX.673.084-XX); José Barbosa (CPF XXX.521.064-XX); José Ribeiro da Silva (CPF XXX.919.527-XX); José Ronaldo de Souza (CPF XXX.144.544-XX); Oranil Bernardino Alves (CPF XXX.204.117-XX).

13.1. Ministros presentes: Ana Arraes (Presidente), Augusto Nardes, Aroldo Cedraz e Raimundo Carreiro.
13.2. Ministros-Substitutos presentes: Marcos Bemquerer Costa e André Luís de Carvalho (Relator).

ACORDAO-COMPLETO-2444813

Acórdão 3714/2021 - Segunda Câmara

ANDRÉ DE CARVALHO

Trata-se de reformas deferidas em favor de Arnaldo Ferreira da Silva, Haroldo Gomes do Nascimento, Jailson José Correa de Matos, Joaquim Rodrigues de Oliveira, Jorge Ferreira do Nascimento, José Barbosa, José Ribeiro da Silva, José Ronaldo de Souza e Oranil Bernardino Alves pela Diretoria de Inativos e Pensionistas do Comando do Exército.
2.	Após a análise final do feito, o Auditor Federal Ivo Oliveira e Silva lançou o seu parecer conclusivo à Peça 13, com a anuência, por delegação de competência, do diretor da Sefip (Peça 14) , nos seguintes termos:
	" (...) 3. Os procedimentos para exame, apreciação e registro de atos de pessoal encontram-se estabelecidos na Instrução Normativa TCU 78/2018 e na Resolução TCU 206/2007. Essas normas dispõem que os atos de pessoal disponibilizados por meio do e-Pessoal devem ser submetidos previamente a críticas automatizadas, com base em parâmetros predefinidos.
	4. As críticas das informações cadastradas na etapa de coleta do ato foram elaboradas e validadas levando-se em conta as peculiaridades de cada ato. Os itens verificados nessa etapa são inerentes a dados cadastrais, fundamentos legais, mapa de tempo, ficha financeira, assim como eventuais ocorrências de acumulação. Trata-se de verificações abrangentes, minuciosas e precisas e sem a necessidade de ação humana e, portanto, menos suscetível a falhas. As críticas aplicadas estão discriminadas no sistema, no Menu e-Pessoal, opção 'Crítica', que podem ser acessadas mediante concessão de perfil específico a servidores do TCU responsáveis pela análise.
	5. Além das críticas automatizadas, há verificação humana adicional no caso de haver alertas do sistema ou informações não formatadas, como esclarecimentos do gestor ou do controle interno.  
	6. As críticas também consideram os registros do Sistema Integrado de Administração de Recursos Humanos (Siape) . O Siape disponibiliza informações atualizadas sobre as parcelas que integram os proventos, diferentemente, portanto, do e-Pessoal, que informa as parcelas no momento do registro do ato. 
	7. Essa confrontação com o Siape fornece uma visão atual e verdadeira da situação, o que permite descaracterizar irregularidades e inconsistências que, embora constantes do e-Pessoal, já foram corrigidas.
	8. As verificações detectadas nos atos encontram-se discriminadas na aba de pendências de cada ato no sistema e-Pessoal, bem como nos espelhos dos atos contemplados por esta instrução.
	Exame das Constatações
	9. Ato: 46601/2016 - Interessado: Oranil Bernardino Alves - CPF: XXX.204.117-XX
	9.1. Parecer do Controle Interno: considerar o ato legal.
	9.2. Por intermédio de análises realizadas por esta unidade técnica no presente ato, não se constatou irregularidade que obste a chancela pela legalidade.
	9.3. Encaminhamento do ato: 
	9.3.1. Considerar legal e conceder registro do ato de Oranil Bernardino Alves. 
	10. Ato: 46666/2016 - Interessado: Jorge Ferreira do Nascimento - CPF: XXX.673.084-XX
	10.1 Parecer do Controle Interno: considerar o ato legal.
	10.2. Por intermédio de análises realizadas por esta unidade técnica no presente ato, não se constatou irregularidade que obste a chancela pela legalidade.
	10.3. Encaminhamento do ato: 
	10.3.1. Considerar legal e conceder registro do ato de Jorge Ferreira do Nascimento. 
	11. Ato: 47256/2016 - Interessado: Haroldo Gomes do Nascimento - CPF: XXX.955.764-XX
	11.1. Parecer do Controle Interno: considerar o ato legal.
	11.2. Por intermédio de análises realizadas por esta Unidade Técnica no presente ato, não se constatou irregularidade que obste a chancela pela legalidade.
	11.3. Encaminhamento do ato: 
	11.3.1 Considerar legal e conceder registro do ato de Haroldo Gomes do Nascimento. 
	12. Ato: 335/2017 - Interessado: José Barbosa - CPF: XXX.521.064-XX
	12.1. Parecer do Controle Interno: considerar o ato legal.
	12.2. Por intermédio de análises realizadas por esta unidade técnica no presente ato, não se constatou irregularidade que obste a chancela pela legalidade.
	12.3. Encaminhamento do ato: 
	12.3.1. Considerar legal e conceder registro do ato de José Barbosa. 
	13. Ato: 174/2018 - Interessado: Joaquim Rodrigues de Oliveira - CPF: XXX.821.594-XX
	13.1. Parecer do Controle Interno: considerar o ato Perda de objeto. Justificativa:  O militar reformado veio a óbito em 9/12/1997, conforme consta de Atestado de Óbito.
	13.2. Por intermédio de análises realizadas por esta unidade técnica no presente ato, não se constatou irregularidade que obste a chancela pela legalidade.
	13.3. Encaminhamento do ato: 
	13.3.1. Considerar legal e conceder o registro do ato de Joaquim Rodrigues de Oliveira.
	14. Ato: 11493/2018 - Interessado: Jose Ribeiro da Silva - CPF: XXX.919.527-XX
	14.1. Parecer do Controle Interno: considerar o ato legal.
	14.2. Por intermédio de análises realizadas por esta unidade técnica no presente ato, não se constatou irregularidade que obste a chancela pela legalidade.
	14.3. Encaminhamento do ato: 
	14.3.1. Considerar legal e conceder registro do ato de Jose Ribeiro da Silva. 
	15. Ato: 42750/2018 - Interessado: Jailson Jose Correa de Matos - CPF: XXX.932.184-XX
	15.1. Parecer do Controle Interno: considerar o ato legal.
	15.2. Por intermédio de análises realizadas por esta unidade técnica no presente ato, não se constatou irregularidade que obste a chancela pela legalidade.
	15.3. Encaminhamento do ato: 
	15.3.1. Considerar legal e conceder registro do ato de Jailson Jose Correa de Matos. 
	16. Ato: 64892/2018 - Interessado: Jose Ronaldo de Souza - CPF: XXX.144.544-XX
	16.1. Parecer do Controle Interno: considerar o ato legal.
	16.2. Por intermédio de análises realizadas por esta unidade técnica no presente ato, não se constatou irregularidade que obste a chancela pela legalidade.
	16.3. Encaminhamento do ato: 
	16.3.1. Considerar legal e conceder registro do ato de Jose Ronaldo de Souza. 
	17. Ato: 73530/2018 - Interessado: Arnaldo Ferreira da Silva - CPF: XXX.260.144-XX
	17.1. Parecer do Controle Interno: considerar o ato legal.
	17.2. Por intermédio de análises realizadas por esta unidade técnica no presente ato, não se constatou irregularidade que obste a chancela pela legalidade.
	17.3. Encaminhamento do ato: 
	17.3.1. Considerar legal e conceder registro do ato de Arnaldo Ferreira da Silva. 
	18. Ato: 62259/2019 - Interessado: Arnaldo Ferreira da Silva - CPF: XXX.260.144-XX
	18.1. Parecer do Controle Interno: considerar o ato legal.
	18.2. Por intermédio de análises realizadas por esta unidade técnica no presente ato, não se constatou irregularidade que obste a chancela pela legalidade.
	18.3. Encaminhamento do ato: 
	18.3.1. Considerar legal e conceder registro do ato de Arnaldo Ferreira da Silva. 
	Conclusão
	19. A abrangência e a profundidade das verificações levadas a efeito fundamentam convicção de que os atos 73530/2018, 64892/2018, 42750/2018, 11493/2018, 62259/2019, 46666/2016, 46601/2016, 47256/2016, 174/2018 e 335/2017 podem ser apreciados pela legalidade, em razão de não terem sido encontradas irregularidades nos atos, de acordo com o item Exame das Constatações desta instrução.
	Proposta de encaminhamento
	20. Ante o exposto, com fundamento no art. 71, inciso III, da Constituição Federal, no art. 1º, inciso V, e art. 39, incisos I e II, da Lei 8.443/1992, no art. 260 do Regimento Interno do Tribunal de Contas da União, propõe-se: 
	20.1. Considerar legais e conceder o registro dos atos de Arnaldo Ferreira da Silva, Jose Ronaldo de Souza, Jailson Jose Correa de Matos, Jose Ribeiro da Silva, Arnaldo Ferreira da Silva, Jorge Ferreira do Nascimento, Oranil Bernardino Alves, Haroldo Gomes do Nascimento, Joaquim Rodrigues de Oliveira e Jose Barbosa."
3. 	Enfim, por intermédio do Exmo. Sr. Procurador Rodrigo Medeiros de Lima, o MPTCU manifestou a sua discordância em relação à aludida proposta da unidade técnica, tendo lançado, para tanto, o seu parecer à Peça 15 nos seguintes termos:
	" (...) 3. Os atos de peças 2 e 5 tratam, respectivamente, das alterações das reformas de Oranil Bernardino Alves e José Barbosa. Ocorre que os militares passaram para a reserva remunerada contando com mais de 30 anos de tempo de serviço e, em razão disso, começaram a receber os proventos calculados com base no soldo do posto acima ao que ostentavam na ativa, tendo por fundamento o art. 50, inciso II, da Lei 6.880/1980. Posteriormente, já reformados, passaram a receber proventos calculados com base no soldo de dois postos acima daqueles que ostentavam na atividade, em decorrência de invalidez permanente.
	4.	A Corte de Contas firmou entendimento, por intermédio do Acórdão 2225/2019-TCU-Plenário da relatoria do Ministro Benjamin Zymler e proferido na sessão de 18/9/2019, no sentido de que não há embasamento legal para o cálculo dos proventos de reforma ter por referência dois postos acima daquele ostentado pelo militar na atividade. A Lei 6.880/1980 trata do tema em seus artigos 50, 108 e 110 (grifos acrescidos) :
	'Art. 50. São direitos dos militares:
	(...) II - a percepção de remuneração correspondente ao grau hierárquico superior ou melhoria da mesma quando, ao ser transferido para a inatividade, contar mais de 30 (trinta) anos de serviço; (redação original) 
	II - o provento calculado com base no soldo integral do posto ou graduação que possuía quando da transferência para a inatividade remunerada, se contar com mais de trinta anos de serviço; (Redação dada pela Medida Provisória nº 2.215-10, de 31.8.2001) 
	III - a remuneração calculada com base no soldo integral do posto ou graduação quando, não contando 30 (trinta) anos de serviço, for transferido para a reserva remunerada, ex officio, por ter atingido a idade-limite de permanência em atividade no posto ou na graduação, ou ter sido abrangido pela quota compulsória; e (Redação original) 
	III - o provento calculado com base no soldo integral do posto ou graduação quando, não contando trinta anos de serviço, for transferido para a reserva remunerada, ex officio, por ter atingido a idade-limite de permanência em atividade no posto ou na graduação, ou ter sido abrangido pela quota compulsória; e (Redação dada pela Medida Provisória nº 2.215-10, de 31.8.2001) 
	(...) Art. 108. A incapacidade definitiva pode sobrevir em conseqüência de:
	I - ferimento recebido em campanha ou na manutenção da ordem pública;
	II - enfermidade contraída em campanha ou na manutenção da ordem pública, ou enfermidade cuja causa eficiente decorra de uma dessas situações;
	III - acidente em serviço;
	IV - doença, moléstia ou enfermidade adquirida em tempo de paz, com relação de causa e efeito a condições inerentes ao serviço;
	V - tuberculose ativa, alienação mental, neoplasia maligna, cegueira, lepra, paralisia irreversível e incapacitante, cardiopatia grave, mal de Parkinson, pênfigo, espondiloartrose anquilosante, nefropatia grave e outras moléstias que a lei indicar com base nas conclusões da medicina especializada; e (Redação original) 
	V - tuberculose ativa, alienação mental, esclerose múltipla, neoplasia maligna, cegueira, lepra, paralisia irreversível e incapacitante, cardiopatia grave, mal de Parkinson, pênfigo, espondiloartrose anquilosante, nefropatia grave e outras moléstias que a lei indicar com base nas conclusões da medicina especializada; e (Redação dada pela Lei nº 12.670, de 2012) 
	VI - acidente ou doença, moléstia ou enfermidade, sem relação de causa e efeito com o serviço.
	§ 1º Os casos de que tratam os itens I, II, III e IV serão provados por atestado de origem, inquérito sanitário de origem ou ficha de evacuação, sendo os termos do acidente, baixa ao hospital, papeleta de tratamento nas enfermarias e hospitais, e os registros de baixa utilizados como meios subsidiários para esclarecer a situação.
	§ 2º Os militares julgados incapazes por um dos motivos constantes do item V deste artigo somente poderão ser reformados após a homologação, por Junta Superior de Saúde, da inspeção de saúde que concluiu pela incapacidade definitiva, obedecida à regulamentação específica de cada Força Singular.
	Art. 110. O militar da ativa julgado incapaz definitivamente por um dos motivos constantes dos itens I e II do artigo 108 será reformado com remuneração calculada com base no soldo correspondente ao grau hierárquico imediato ao que possuir na ativa. (Redação original) 
	Art. 110. O militar da ativa ou da reserva remunerada, julgado incapaz definitivamente por um dos motivos constantes dos incisos I e II do art. 108, será reformado com a remuneração calculada com base no soldo correspondente ao grau hierárquico imediato ao que possuir ou que possuía na ativa, respectivamente. (Redação dada pela Lei nº 7.580, de 1986) 
	§ 1º Aplica-se o disposto neste artigo aos casos previstos nos itens III, IV e V do artigo 108, quando, verificada a incapacidade definitiva, for o militar considerado inválido, isto é, impossibilitado total e permanentemente para qualquer trabalho.
	§ 2º Considera-se, para efeito deste artigo, grau hierárquico imediato:
	a) o de Primeiro-Tenente, para Guarda-Marinha, Aspirante-a-Oficial e Suboficial ou Subtenente;
	b) o de Segundo-Tenente, para Primeiro-Sargento, Segundo-Sargento e Terceiro-Sargento; e
	c) o de Terceiro-Sargento, para Cabo e demais praças constantes do Quadro a que se refere o artigo 16.
	§ 3º Aos benefícios previstos neste artigo e seus parágrafos poderão ser acrescidos outros relativos à remuneração, estabelecidos em leis especiais, desde que o militar, ao ser reformado, já satisfaça às condições por elas exigidas.
	§ 4º O direito do militar previsto no artigo 50, item II, independerá de qualquer dos benefícios referidos no caput e no § 1° deste artigo, ressalvado o disposto no parágrafo único do artigo 152. (Revogado pela Medida Provisória nº 2.215-10, de 31.8.2001) 
	§ 5º Quando a praça fizer jus ao direito previsto no artigo 50, item II, e, conjuntamente, a um dos benefícios a que se refere o parágrafo anterior, aplicar-se-á somente o disposto no § 2º deste artigo. (Revogado pela Medida Provisória nº 2.215-10, de 31.8.2001) '
	5.	Da leitura dos dispositivos, observa-se que o benefício de 'proventos calculados sobre o posto hierárquico imediato', seja em consequência de transferência para a inatividade contando com mais de 30 anos de serviço, conforme dispõe o art. 50 da Lei 6.880/1980, ou seja pelo motivo de o militar ter sido considerado incapaz definitivamente, conforme art. 110 da mesma lei, somente pode ser calculado com base no soldo correspondente ao grau hierárquico imediato ao que possuir ou que possuía na ativa.
	6.	Nesse sentido, pede-se vênia para transcrever trecho do elucidativo voto do Ministro Benjamin Zymler, condutor do Acórdão 13439/2019-TCU-Primeira Câmara (grifos no original) :
	'8.	Como se vê, o benefício previsto no art. 110 da Lei 6.880/1980, expressamente dirigido ao militar da ativa ou da reserva remunerada, não alcança o militar reformado. Ademais, quer da ativa, quer da reserva, o benefício se traduz no cálculo dos proventos com base no soldo do posto hierárquico imediato àquele que o favorecido apresentava na ativa - ou seja, não há espaço na norma para o cálculo dos proventos ter por referência dois postos acima daquele ostentado pelo militar na atividade.
	9.	Sobre o primeiro ponto - os destinatários do adicional -, a jurisprudência do Superior Tribunal de Justiça (STJ) , intérprete último da lei federal, há muito se encontra pacificada, como ilustram os precedentes adiante reproduzidos:
	'PROCESSUAL CIVIL. ADMINISTRATIVO. MILITAR REFORMADO POR ATINGIR A IDADE LIMITE NA RESERVA. INVALIDEZ SUPERVENIENTE À INATIVAÇÃO. REFORMA COM REMUNERAÇÃO CORRESPONDENTE AO GRAU HIERÁRQUICO IMEDIATO. IMPOSSIBILIDADE. SÚMULAS 7 E 83 DO STJ.
	1. O art. 110 da Lei 6.880/1980 prevê o direito de o militar da ativa ou da reserva remunerada ser reformado com a remuneração calculada com base no soldo correspondente ao grau hierárquico imediato ao que possuir.
	2. O Tribunal de origem asseverou: 'o autor foi reformado ex officio em 21/05/2006 (Evento 20 - PROCADM4 - fl. 15) , por ter atingido idade limite de permanência na reserva, nos termos do art. 106, I, d, da Lei n° 6.880/80. Pretende, agora, a melhoria da reforma para que seus proventos passem a ser calculados com base na remuneração do posto superior na inatividade, em razão da superveniência de moléstia que determina a sua invalidez (neoplasia maligna constatada em 04/01/2008) '.
	3. É inviável reanalisar a constatação das datas da reforma e da eclosão da moléstia, pois inarredável a revisão do conjunto probatório dos autos para afastar as premissas fáticas estabelecidas pelo acórdão recorrido. Aplica-se, portanto, o óbice da Súmula 7/STJ. 
	4. Ao reconhecer que o direito ora pugnado alcança apenas os militares da ativa ou da reserva remunerada, não prevendo a possibilidade da alteração de proventos de militar reformado por atingir a idade limite na reserva, o Tribunal a quo decidiu em consonância com a jurisprudência do STJ, razão pela qual incide a Súmula 83 do STJ. Precedentes: REsp 1.381.724/RS, Relatora Ministra REGINA HELENA COSTA, PRIMEIRA TURMA, DJe 10/5/2017; e AgRg no REsp 1.539.940/RS, Relatora Ministra ASSUSETE MAGALHÃES, SEGUNDA TURMA, DJe 29/3/2016.
	5. Recurso Especial não conhecido' (REsp 1784347/RS, Rel. Min. Herman Benjamin, Segunda Turma, julgado em 2/4/2019, DJe de 23/4/2019; ênfase acrescentada) .
	'ADMINISTRATIVO. MILITAR. REFORMA. ALTERAÇÃO DE BENEFÍCIO. INCAPACIDADE SUPERVENIENTE. ART. 110, § 1º C/C ART. 108, V, DA LEI 6.880/80. MILITARES DA ATIVA OU RESERVA REMUNERADA. RESTRIÇÃO. MILITAR JÁ REFORMADO. IMPOSSIBILIDADE. 
	1. A reforma do militar com a remuneração calculada com base no soldo correspondente ao grau hierárquico imediato ao que possuir ou que possuía na ativa, nos termos do art. 110, § 1º, c/c o art. 108, V, da Lei 6.880/80, restringe-se aos militares da ativa ou reserva remunerada, na exata disposição do caput do art. 110, não sendo possível a concessão de tal benesse àqueles militares já reformados. 
	2. Recurso especial não provido' (REsp 1.340.075/CE, Rel. Min. Castro Meira, Segunda Turma, julgado em 9/4/2013, DJe de 15/4/2013; ênfase acrescentada) .
	(...) 11. De fato, há distinção tão substancial entre os regimes jurídicos aplicáveis, de per si, aos militares da ativa, da reserva e reformados que não se apresenta razoável pretender igualá-los - pela via da hermenêutica - para efeito de concessão de benefícios. Note-se que, no plano remuneratório, o Supremo Tribunal Federal (STF) tem restringido, inclusive, a eficácia de títulos executivos judiciais quando o titular do direito migra da condição de servidor ativo para a de servidor aposentado. No MS 30.725, por exemplo, o Ministro Gilmar Mendes anotou:
	'Nesse sentido, a coisa julgada deveria ser invocada, a princípio, para efeitos de pagamento de vencimentos, o que não significa, necessariamente, que essa proteção jurídica se estenda, desde logo, para o cálculo dos proventos, o qual deve ser analisado caso a caso, sob pena de reconhecer-se a perpetuação de um direito declarado a ponto de alcançar um instituto jurídico diverso: o instituto dos proventos.'
	12.	 Ora, o art. 110 do Estatuto dos Militares tem por evidente propósito compensar os militares da ativa que tenham sua carreira precocemente interrompida por infortúnios associados ao cumprimento do dever. A exceção são as enfermidades referidas no inciso V do art. 108, mas mesmo ali se faz inequívoca a intenção do legislador de favorecer o militar vitimado pela interrupção abrupta da carreira.
	13.	 Naturalmente, não há que se falar em interrupção da carreira no caso de militares já reformados.
	14.	 Poder-se-ia até objetar, é verdade, que os militares da reserva, expressamente referidos pela norma, também se encontram, tecnicamente, na situação de inativos. No entanto, insisto, o discrímen entre reserva e reforma é tal que a simples leitura da conceituação dada aos institutos espanca qualquer dúvida a respeito. Eis o que dispõe o art. 3º da Lei 6.880/1980:
	'Art. 3° Os membros das Forças Armadas, em razão de sua destinação constitucional, formam uma categoria especial de servidores da Pátria e são denominados militares.
	§ 1° Os militares encontram-se em uma das seguintes situações:
	a) na ativa:
	(...) b) na inatividade:
	I - os da reserva remunerada, quando pertençam à reserva das Forças Armadas e percebam remuneração da União, porém sujeitos, ainda, à prestação de serviço na ativa, mediante convocação ou mobilização; e
	II - os reformados, quando, tendo passado por uma das situações anteriores estejam dispensados, definitivamente, da prestação de serviço na ativa, mas continuem a perceber remuneração da União.'
	15.	 Nessa mesma linha, saliento que, em sua redação original, o § 1º do art. 110 do Estatuto dirigia-se unicamente aos militares da ativa. Foi a ocorrência de casos reais de incapacidade - envolvendo reservistas convocados - ocasionada por ferimento ou enfermidade contraída em função do efetivo exercício da atividade militar (incisos I e II do art. 108) que motivou o legislador a lhes estender o benefício. Reproduzo a exposição de motivos que fundamentou a alteração: (...) .
	18. Relativamente ao segundo ponto mencionado no item 8 deste voto - concessão em cascata do benefício previsto no art. 110 da Lei 6.880/1980 -, a jurisprudência do STJ rejeita a hipótese mesmo que a moléstia incapacitante tenha sido adquirida com o militar ainda na reserva remunerada. Em outras palavras, se já beneficiário da vantagem do art. 50, inciso II, da Lei 6.880/1980 (inatividade com proventos calculados sobre o posto hierárquico imediato) , nem sequer o militar da reserva remunerada acometido de moléstia incapacitante faz jus a nova melhoria de proventos com esteio no art. 110, § 1º, da Lei 6880/1980. Nesse sentido, exemplificativamente, cito como precedente:
	'AGRAVO REGIMENTAL NOS EMBARGOS DE DECLARAÇÃO EM RECURSO ESPECIAL. ADMINISTRATIVO. MILITAR DA RESERVA REMUNERADA. SUPERVENIÊNCIA DE INCAPACIDADE TOTAL E DEFINITIVA. REFORMA. CÁLCULO DOS PROVENTOS. SOLDO DO POSTO IMEDIATAMENTE SUPERIOR AO QUE EXERCIA NA ATIVA. 
	1. A orientação jurisprudencial desta Corte Superior é no sentido de que o militar da reserva remunerada julgado definitivamente incapaz para qualquer trabalho, como na hipótese de estar acometido de cardiopatia grave, deve ser reformado com proventos correspondentes ao soldo da graduação hierárquica imediata a que possuía na ativa, nos termos do art. 110, § 1º, da Lei nº 6.880/80. 
	2. Agravo regimental a que se nega provimento' (AgRg nos EDcl no Recurso Especial 966.142/RJ, Rel. Min. Marco Aurélio Bellizze, Quinta Turma, julgado em 26/2/2013, DJe de 5/3/2013) .
	(...) 20. Ressalto, a propósito, que o entendimento aqui externado foi acolhido à unanimidade pelo Plenário desta Corte de Contas por meio do Acórdão 2.225/2019, de 18/9/2019.'
	7.	No que concerne a Oranil Bernardino Alves (peça 2) , ele ocupava, na ativa, o posto de Capitão, e foi transferido para a reserva remunerada em 30/4/1989, quando contava com 36 anos, 11 meses e 7 dias de serviço. Em razão disso, os proventos da reserva passaram a ser calculados tendo por referência o posto de Major, com fundamento no art. 50, inciso II, da Lei 6.880/1980. O militar foi reformado em 2/5/2016, com proventos calculados com base no mesmo posto. O ato em análise foi editado para majorar indevidamente os proventos calculados com base no posto de Tenente Coronel, por ter sido considerado definitivamente incapaz para o serviço ativo das Forças Armadas em face de invalidez permanente decorrente de doença especificada em lei.
	8.	Em relação a José Barbosa (peça 5) , observa-se que ele ocupava, na ativa, o posto de Tenente Coronel, e foi transferido para a reserva remunerada em 4/4/1984, quando contava com 31 anos, 9 meses e 29 dias de serviço. Em razão disso, os proventos da reserva passaram a ser calculados tendo por referência o posto de Coronel, com fundamento no art. 50, inciso II, da Lei 6.880/1980. O militar foi reformado em 18/7/2014, com proventos calculados com base no mesmo posto. O ato em análise foi editado para majorar indevidamente os proventos calculados com base no posto de General de Brigada, por ter sido considerado definitivamente incapaz para o serviço ativo das Forças Armadas em face de invalidez permanente decorrente de doença especificada em lei.
	9.	Ante o exposto, este representante do Ministério Público de Contas da União opina por considerar ilegais os atos de reforma de Oranil Bernardino Alves e José Barbosa (peças 2 e 5) , uma vez que as alterações das reformas em análise alcançam militares já reformados e concedem a eles dois postos acima daqueles que ostentavam na atividade, em desacordo com a citada legislação e o paradigmático Acórdão 2225/2019-TCU-Plenário.
	10. Ressalte-se que os referidos atos foram enviados ao TCU em 2017, de modo que podem ser apreciados sem a necessidade de prévia oitiva dos interessados, nos termos do Acórdão 587/2011-TCU-Plenário.
	Por fim, quanto aos demais atos, acolhemos a proposta apresentada pela Unidade Técnica de legalidade e registro."
É o Relatório.

não há.

Procurador Rodrigo Medeiros de Lima.

PESSOAL. REFORMA. INDEVIDO BENEFÍCIO CORRESPONDENTE A DOIS OU MAIS GRAUS HIERÁRQUICOS SUPERIORES AO POSTO OU GRADUAÇÃO NA ATIVA COM A ELEVAÇÃO DOS PROVENTOS A PARTIR DA INVALIDEZ PERMANENTE. AUSÊNCIA DE PREVISÃO LEGAL PARA A CONCESSÃO DA VANTAGEM A MILITARES JÁ REFORMADOS. ILEGALIDADE DE 5 (CINCO) ATOS COM A NEGATIVA DE REGISTRO. LEGALIDADE E REGISTRO DOS DEMAIS ATOS. DETERMINAÇÕES.

REFORMA (REFO)

Secretaria de Fiscalização de Pessoal (Sefip).

Trata-se de reformas deferidas pela Diretoria de Inativos e Pensionistas do Comando do Exército sob as seguintes condições:
	Peça
	Beneficiário
	Número de Controle
	Tipo de Ato
	Data do Nascimento
	Vigência
	Enviado 
ao TCU

	2
	Oranil Bernardino Alves
	46601/2016
	Alteração
	8/7/1935
	2/5/2016
	28/9/2017

	3
	Jorge Ferreira do Nascimento
	46666/2016
	Alteração
	27/12/1949
	8/1/2016
	7/8/2017

	4
	Haroldo Gomes do Nascimento
	47256/2016
	Alteração
	23/9/1943
	12/2/2016
	7/8/2017

	5
	José Barbosa
	335/2017
	Alteração
	14/10/1935
	18/7/2014
	14/9/2017

	6
	Joaquim Rodrigues de Oliveira
	174/2018
	Inicial
	10/9/1922
	10/9/1986
	22/5/2019

	7
	José Ribeiro da Silva
	11493/2018
	Inicial
	10/4/1931
	10/4/1987
	11/9/2018

	8
	Jailson José Correa de Matos
	42750/2018
	Inicial
	29/7/1961
	29/7/2017
	15/8/2019

	9
	José Ronaldo de Souza
	64892/2018
	Inicial
	19/6/1961
	19/6/2017
	15/8/2019

	10
	Arnaldo Ferreira da Silva
	73530/2018
	Inicial
	15/5/1935
	15/5/1991
	29/11/2018

	11
	Arnaldo Ferreira da Silva
	62259/2019
	Alteração
	15/5/1935
	17/8/2017
	19/8/2019

2.	De toda sorte, após a análise final do feito, a Sefip pugnou pela suposta legalidade dos aludidos atos, tendo o MPTCU opinado, todavia, pela ilegalidade dos atos de alteração em favor de Oranil Bernardino Alves (Peça 2) e José Barbosa (Peça 5) , ao vislumbrar que, a partir da verificação da incapacidade definitiva do militar, não subsistiria o embasamento legal para o cálculo dos proventos de reforma pela suposta referência em dois níveis acima do então nível ostentado pelos militares na ativa.
3.	O TCU pode incorporar o parecer do MPTCU a estas razões de decidir, sem prejuízo de também assinalar a aludida ilegalidade sobre os atos de alteração às Peças 3, 4 e 11.
4.	Como visto, o Sr. Oranil Bernardino Alves teria ocupado na ativa o posto de Capitão, tendo sido transferido para a reserva remunerada, quando passou a perceber os proventos calculados sob o posto de Major, ante a aplicação do art. 50, II, da Lei n.º 6.880 (Estatuto dos Militares) , de 1980, com a posterior concessão da reforma, mas teria permanecido com o posto de Major, ao passo que, em 2016, a fundamentação para a reforma de Oranil Bernardino Alves teria, ex officio, sido alterada para a incapacidade absoluta, ante a aplicação dos arts. 104, II, 108, V, e 109 do Estatuto dos Militares, quando passou a perceber os proventos calculados sob o posto de Tenente-Coronel, com dois níveis hierárquicos acima, então, ao posto então ostentado na atividade como Capitão.
5.	Já o Sr. José Barbosa teria ocupado na ativa o posto de Tenente-Coronel, tendo sido transferido para a reserva remunerada, quando passou a perceber os proventos calculados sob o posto de Coronel, com a posterior concessão da reforma, mas teria permanecido no posto de Coronel, ao passo que, em 2014, a fundamentação para a sua reforma teria, ex officio, sido alterada para a incapacidade absoluta, quando passou a perceber os proventos calculados sob o posto de General de Brigada, com dois níveis hierárquicos acima, então, ao posto então ostentado na atividade como Tenente-Coronel.
6.	O Sr. Jorge Ferreira do Nascimento (Peça 3) atuara como 1º Sargento e passou para a reserva remunerada com os proventos de Subtenente, tendo sido posteriormente reformado pelo limite de idade, mas, em 2016, veio a indevidamente ser novamente reformado, por incapacidade, e daí teria passado a perceber a indigitada majoração nos seus proventos para o posto de 2º Tenente, com dois níveis hierárquicos acima, então, à graduação então ostentada na atividade como 1º Sargento.
7.	O Sr. Haroldo Gomes do Nascimento (Peça 4) atuara como 3º Sargento e passou para a reserva remunerada com os proventos de 2º Sargento, tendo sido posteriormente reformado pelo limite de idade, mas, em 2016, veio a indevidamente ser novamente reformado, por incapacidade, e daí teria passado a perceber a indigitada majoração nos seus proventos para o posto de 2º Tenente, com quatro níveis hierárquicos acima, então, à graduação então ostentada na atividade como 3º Sargento.
8. 	Por sua vez, o Sr. Arnaldo Ferreira da Silva (Peça 11) atuara como 2ª Sargento e passou para a reserva remunerada com os proventos de 1º Sargento, tendo sido posteriormente reformado pelo limite de idade, mas, em 2017, veio a indevidamente ser novamente reformado, por incapacidade, e daí teria passado a perceber a indigitada majoração nos seus proventos para o posto de 2º Tenente, com três níveis hierárquicos acima, então, à graduação então ostentada na atividade como 2ª Sargento.
9. 	O Parquet especial assinalou, contudo, que, por meio do Acórdão 2.225 prolatado na Sessão de 18/9/2019, o Plenário do TCU teria firmado o entendimento no sentido da ausência de embasamento jurídico para o cálculo dos proventos de reforma com dois ou mais níveis hierárquicos acima daquele ostentado pelo militar na ativa, em consonância com os arts. 50, 108 e 110 da Lei n.º 6.880, de 1980.
10.	O referido Acórdão 2225/2019-TCU-Plenário estaria em plena sintonia, aliás, com o entendimento do Superior Tribunal de Justiça (STJ - REsp 1.340.075/CE sob a relatoria do Ministro Castro Meira julgado pela 2ª Turma em 9/4/2013 - DJe de 15/4/2013) no seguinte sentido:
"ADMINISTRATIVO. MILITAR. REFORMA. ALTERAÇÃO DE BENEFÍCIO. INCAPACIDADE SUPERVENIENTE. ART. 110, § 1º, C/C ART. 108, V, DA LEI 6.880/80. MILITARES DA ATIVA OU RESERVA REMUNERADA. RESTRIÇÃO. MILITAR JÁ REFORMADO. IMPOSSIBILIDADE. 
1. A reforma do militar com a remuneração calculada com base no soldo correspondente ao grau hierárquico imediato ao que possuir ou que possuía na ativa, nos termos do art. 110, § 1º, c/c o art. 108, V, da Lei 6.880/80, restringe-se aos militares da ativa ou reserva remunerada, na exata disposição do caput do art. 110, não sendo possível a concessão de tal benesse àqueles militares já reformados. 
2. Recurso especial não provido."
11.	Eis que, nos termos dos arts. 50, 108 e 110 da Lei n.º 6.880, de 1980, ao ser considerado incapaz definitivamente, o militar da ativa ou da reserva remunerada seria reformado com os proventos calculados sob o grau hierárquico imediatamente superior ao ocupado na ativa, não subsistindo o suposto amparo jurídico para o cálculo dos proventos com dois ou mais níveis acima daquele ostentado pelo militar na ativa, até porque o correspondente benefício teria sido expressamente dirigido ao militar na ativa ou na reserva remunerada e, por isso, não alcançaria o militar já reformado.
12.	Diante, enfim, da entrada das aludidas alterações de reforma no TCU há menos de 5 anos, não seria necessária a prévia oitiva dos aludidos interessados, estando esse entendimento em plena consonância com a jurisprudência do STF (v.g.: MS-25.116 e MS-25.403) e com a exceção prevista na Súmula Vinculante n.º 3 do STF, além de estar em sintonia com a jurisprudência do TCU (v.g.: Acórdão 587/2011-TCU-Plenário, entre outros) . 
13.	O TCU deve assinalar a ilegalidade, portanto, dos atos de alteração de reforma às Peças 2, 3, 4, 5 e 11, negando-lhes os respectivos registros, sem prejuízo de anotar a legalidade dos demais atos.
Ante o exposto, pugno pela prolação do Acórdão ora submetido a este Colegiado.
TCU, Sala das Sessões, em tagDataSessao.
Ministro-Substituto ANDRÉ LUÍS DE CARVALHO 
Relator